臺灣新竹地方法院民事判決  
110年度國字第1號
原      告  范義森  

訴訟代理人  劉世興律師
複代理人    葉庭瑜律師
被      告  新竹縣竹北市公所

法定代理人  何淦銘  
訴訟代理人  洪大明律師
複代理人    鄭玉金律師
上列當事人間請求國家賠償事件，本院於民國110年7月19日辯論
終結，判決如下：
    主  文
原告之訴及假執行之聲請均駁回。
訴訟費用由原告負擔。
    事實及理由
壹、程序方面：
一、按依本法請求損害賠償時，應先以書面向賠償義務機關請求
    之。賠償義務機關對於前項請求，應即與請求權人協議。協
    議成立時，應作成協議書，該項協議書得為執行名義；賠償
    義務機關拒絕賠償，或自提出請求之日起逾30日不開始協議
    ，或自開始協議之日起逾60日協議不成立時，請求權人得提
    起損害賠償之訴，國家賠償法第10條、第11條第1項本文分
    別定有明文。本件原告主張其於民國109年7月13日以書面向
    被告請求國家賠償，經協議不成立，被告於109年11月26日
    以竹市行字第1093000290號函覆拒絕賠償（見本院卷第25、
    26頁），是原告起訴時已踐行前揭規定之前置程序，程序上
    係屬合法。
二、次按訴狀送達後，原告不得將原訴變更或追加他訴，但請求
    之基礎事實同一者，不在此限，民事訴訟法第255條第1項第
    2款定有明文。查原告起訴時原請求被告賠償因本件交通事
    故所致車輛損壞之維修費用新臺幣（下同）1,777,115元及
    自109年7月15日起至清償日止之法定遲延利息。嗣原告於11
    0年5月7日提出民事擴張訴之聲明狀，主張受損車輛另有預
    估50萬元之交易性貶值之損害，並追加訴之聲明第2項：被
    告應給付原告50萬元及自該書狀送達翌日起至清償日止之法
    定遲延利息（見本院卷第124頁），核其請求之基礎事實仍
    屬同一，揆諸上開規定，應予准許。
貳、實體方面：
一、原告主張：
　㈠原告於109年6月20日晚間8時36分許（依原告所提行車紀錄器
    畫面顯示時間為當日晚間8時32分許），駕駛車牌號碼000-0
    000號自小客車（下稱系爭車輛），自新竹縣竹北市十興街
    一段由東向西欲左轉彎進入莊敬北路時，因莊敬北路中央分
    向島於該路口進行延長工程【工程名稱：109年度北興、十
    興、東興等里排水溝溝駁坎改善工程（開口契約），下稱系
    爭工程】，而該新建分向島尚未塗刷黃黑相間斜紋線，施工
    單位亦未放置警示燈、封鎖線、交通錐警示，路面上亦無任
    何反光、警告標誌，甚至斑馬紋行人穿越道標線也尚未重新
    畫設，導致原告閃避不及撞上新設置之中央分向島（下稱系
    爭分向島），造成原告受有左手骨折、右手挫傷等傷害，支
    出醫藥費用2,149元；系爭車輛因而毀損，維修費用合計1,7
    74,966元，且受有交易性貶值之損害，估計為50萬元。系爭
    車輛為訴外人范慧春所有，已將因本件事故所生之損害賠償
    債權讓與原告。被告為系爭分向島公共設施之設置及管理機
    關，對於上開欠缺致原告所受之損害，應依國家賠償法第3
    條第1項規定負賠償之責，惟經原告請求協議賠償而遭拒。
　㈡「路中障礙物體線，用以表示路上之障礙物體，促使車輛駕
    駛人提高警覺。劃設於路中障礙物體上，並視需要在障礙物
    前方之路面上，設置近障礙物線。本標線為黃黑相間斜紋線
    …」，道路交通標誌標線號誌設置規則（下稱設置規則）第1
    60條定有明文。本件事故地點竹北市莊敬北路，為四線雙向
    道路，系爭分向島係設置於雙向道路中央，用以避免雙向車
    道之車輛於行進間跨越對向車道發生碰撞之維護道路用路安
    全附屬設施，亦屬路面突出之障礙物，被告應依上開規定以
    黃黑相間斜紋線劃設於路中障礙物體即系爭分向島之上，而
    無裁量之空間。況莊敬北路沿線大小交岔路口之分向島上均
    劃設有黃黑相間之斜紋線，且分向島前方均有以交通桿架設
    「第三類危險標記」（即黑色底板、菱形、9個圓形黃色反
    光），足見確實有設置具反光功能之危險標記之必要。被告
    抗辯其依專業判斷之裁量權，認該路段無設置反光標誌牌之
    必要云云，並不可採。
　㈢系爭分隔島施作工程之實際竣工日期為109年5月20日，實際
    上亦已供分隔該路段雙向車道之公共使用，且系爭分向島四
    周未見有相關防護措施，一旁地上斑馬紋行人穿越道標線仍
    劃設在系爭分向島延長前之位置，有導致用路人誤判分向島
    位置而撞上的危險，顯然欠缺必要之安全性，被告自不得以
    事故發生時系爭分隔島工程尚未經其驗收通過、非屬公有公
    共設施為由，抗辯其不負損害賠償之責。又國家賠償責任與
    民法第189條關於承攬契約定作人責任，立法目的並不相同
    ，倘若縣市政府對於發包工程驗收完成前設置或管理上欠缺
    所致生之損害，均得援引民法第189條之規定而不負賠償責
    任，將架空國家賠償法之規定。況本件被告委託廠商進行施
    工時，自應注意工程進行之安全，其未為必要之注意，怠於
    採取相關防護措施，即屬定作或指示有過失，依同條但書之
    規定，仍不得主張免責。
　㈣觀之系爭車輛行車紀錄器影片，事故道路為一雙向四線道路
    ，縱路旁有一燈光明亮之便利商店，亦難照亮相隔兩條車道
    之系爭分向島，待系爭車輛車燈照射到系爭分向島時（影片
    00:00:20處），可清晰看見舊分向島所設置的反光標誌，可
    知倘若系爭分向島有設置反光標誌，原告即可早一步察覺系
    爭分向島的存在，不致誤判其所在位置及距離而撞上，顯見
    被告未設置、管理上之缺失，與原告所受之損害間具備條件
    因果關係。
　㈤並聲明：
　⒈被告應給付原告1,777,115元（醫樂費用2,149元＋維修費用1,
    774,966元＝1,777,115元），暨自民國109年7月15日起至清
    償日止，按週年利率百分之5計算之利息。
　⒉被告應給付原告50萬元，暨自民事擴張訴之聲明狀繕本送達
    翌日起至清償日止，按週年利率百分之5計算之利息。
　⒊願供擔保請准宣告假執行。
二、被告答辯：
  ㈠按道路交通標誌標線號誌設置規則，並未規定主管機關就分
    隔島應一律塗裝黃黑相間斜紋線、裝設反光標誌或設備及警
    告標誌或標線等，故是否設置號誌、標誌，應係屬公路主管
    機關本於其專業及對道路調查幾何條件、路況、交通量、肇
    事機率及周邊環境等客觀條件分析後所為之決定，原則上應
    尊重其專業判斷之裁量權，僅於其判斷違反設置規則或顯然
    不當致不具通常之安全性時，始能認為設置有欠缺。
　㈡系爭分向島施作工程係茂琨土木包工業有限公司(下稱茂琨公
    司)所承攬被告「109年度北興、十興、東興等里排水溝駁坎
    改善工程（開口契約）」中之第一次施工項目，且系爭分向
    島工程於109年5月20日施作完畢，訂於109年12月16日辦理
    系爭開口契約驗收，故本件事故發生時，系爭分向島尚未驗
    收合格，承攬工作尚未完成，依民法第189條前段規定，本
    件於驗收前發生事故，如有侵害情形，定作人亦不負賠償責
    任。
　㈢由系爭車輛「行車紀錄器影片」可知，系爭事發路口及四周
    ，光線充足良好，系爭分向島清晰可見，縱使未塗裝黃黑相
    間斜紋線、未裝設反光標誌或設備、未使用圍欄設施、未設
    置警告標誌或標線等，亦未對用路人造成難以分辨之影響，
    自施工完畢至系爭事故發生前之1個月期間，並未有其他相
    關事件發生。又原告係左轉彎車，理應禮讓直行車，且應行
    至交岔路口中心處左轉，並不得占用來車道，但原告未禮讓
    直行車，更未注意車前狀況，貿然搶快提早左轉而撞上系爭
    分向島，其違規之駕駛行為實為系爭事故發生之原因，故其
    損害與系爭分向島設置及管理間無相當因果關係，被告不負
    賠償責任。
　㈣系爭車輛係俗稱「外匯車」(即中古車)，非向代理商所購買
    ，新車價格亦非450萬元，原告就其殘餘價值實有誤認；又
    聯立汽車係總代理中華賓士之代理商，修車費用昂貴，況原
    告就系爭事故之發生與有過失，業如上述，依民法第217條
    第1項規定，得減輕或免除被告之責任。
　㈤並聲明：原告之訴及其假執行之聲請均駁回；如受不利之判
    決，願提供擔保請准宣告免為假執行。
三、得心證之理由：
  ㈠原告駕駛系爭車輛於上揭時、地左轉彎時，撞及被告設置、
    管理之公有公共設施中央分向島，致原告受有傷害，系爭車
    輛亦有毀損等事實，有原告提出之現場照片、診斷證明書、
    聯立汽車有限公司估價單及行車紀錄器光碟等為證，復經本
    院向新竹縣政府警察局竹北分局調取本件交通事故相關資料
    ，業據該分局以110年3月16日竹縣北警交字第1103600600號
    函檢附道路交通事故現場圖、調查紀錄表、調查報告表、酒
    精檢測單、現場照片及路口監視器光碟等資料附卷可憑，且
    為被告所未爭執，堪信為真正。惟原告主張被告就系爭分向
    島之設置有欠缺，始致其受傷及系爭車輛毀損，故應就其所
    受損害負賠償責任乙節，為被告所否認，並以前開情詞置辯
    ，是本件爭點為：⒈被告主張系爭工程尚未經驗收合格，承
    攬工作即未完成，依民法第189條本文之規定，定作人即被
    告不負損害賠償責任，有無理由？⒉被告就系爭分向島之公
    有公共設施之設置、管理有無欠缺？⒊被告因本件事故所受
    之損害與被告設置、管理系爭分向島之欠缺間，有無相當因
    果關係？⒋原告請求被告賠償其損害之數額，是否合理？原
    告是否與有過失？
　㈡按公有公共設施因設置或管理有欠缺，致人民生命、身體或
    財產受損害者，國家應負損害賠償責任，固為國家賠償法第
    3條第1項所明定。但此項國家賠償責任之發生，必須在客觀
    上以有公共設施之設置或管理有欠缺為前提，倘國家對於公
    有設施之設置或管理並無欠缺，縱人民受有損害，國家亦不
    負賠償責任（最高法院72年度台上字第3182號裁判意旨參照
    ）。又所謂公共設施之設置有欠缺，係指公共設施建造之初
    ，即存有瑕疵而言；管理有欠缺者，係指公共設施建造後未
    妥善保管，怠為修護致該物發生瑕疵而言。次按人民依上開
    規定請求國家賠償時，尚須人民之生命、身體或財產所受之
    損害，與公有公共設施之設置或管理之欠缺，具有相當因果
    關係，始足當之。亦即在公有公共設施因設置或管理有欠缺
    之情況下，依客觀之觀察，通常會發生損害者，即為有因果
    關係，如必不生該等損害或通常亦不生該等損害者，則不具
    有因果關係（最高法院84年度台上字第1004號、95年度台上
    字第923號裁判意旨參照）。復按民事訴訟如係由原告主張
    權利者，應先由原告負舉證之責，當事人主張有利於己之事
    實者，就其事實有舉證之責任，民事訴訟法第277條前段亦
    規定甚明。故主張公有公共設施因設置或管理有欠缺，請求
    國家負賠償責任者，應就公有公共設施有欠缺以及相當因果
    關係存在等利己之事實，均負舉證之責任。
　㈢被告不得以系爭工程之承攬工作尚未完成為由，援引民法第1
    89條本文之規定主張免負損害賠償責任：
　　民法第189條規定：「承攬人因執行承攬事項，不法侵害他
    人之權利者，定作人不負損害賠償責任。但定作人於定作或
    指示有過失者，不在此限」。又公有公共設施之結構基礎如
    已完成，且實際上供公共使用者，縱尚未正式驗收，倘未為
    必要之防護措施，致欠缺通常應具備之安全性時，仍應認有
    國家賠償法第3條規定之適用，始足以保護大眾之利益（最
    高法院87年度台上字第857號、108年度台上字第2454號判決
    參照）。經查，系爭分向島施作工程係茂琨公司所承攬被告
    109年度北興、十興、東興等里排水溝駁坎改善工程(開口契
    約)」中之第一次施工，雖經茂琨公司向被告陳報於109年5
    月20日施作完畢，然訂於109年12月16日辦理系爭開口契約
    驗收，有被告之工程竣工報告表、109年竹市工字第1092503
    098號函及驗收紀錄表在卷可佐（見本院卷第75至77頁），
    惟實際上已供公共使用，且於本件事故發生時未為任何必要
    之防護措施，而欠缺通常應具備之安全性，有現場照片所示
    之情況可以為參，揆之前揭見解與說明，仍有國家賠償法第
    3條規定之適用，準此，應不容許國家機關再執承攬契約定
    作人之地位，援引民法第189條本文之規定主張免其損害賠
    償責任，方足以保護公眾之利益。況且，據茂琨公司代理人
    到庭之陳述，本件事故之發生肇因於警示標線、標誌之欠缺
    ，此非其工程契約承攬施作項目(見本院卷第153頁），故被
    告既未指示茂琨公司於系爭工程尚未驗收合格前，仍應依設
    置規則第145條規定設置各種交通管制設施或為適當之保護
    措施，又未於實際上供公共使用前完成應設置之警示標線、
    標誌等，難認無過失可言，依民法第189條但書之規定，亦
    不得主張不負損害賠償責任，故被告以系爭工程尚未驗收合
    格，茂琨公司之承攬工作仍未完成為由，基於承攬契約定作
    人之地位，主張依民法第189條本文之規定免其賠償責任，
    非有理由。　　
　㈣被告就系爭分向島之公有公共設施之設置、管理有欠缺：
　  原告主張事件發生路口之新設系爭分向島未於其上劃設黃黑
    相間斜紋線，或設置任何反光、警告標誌標線，施工單位亦
    未設置警示燈、交通錐或封鎖線等管制措施等情，為被告所
    不爭執，惟被告抗辯道路交通標誌標線號誌設置規則，並未
    規定主管機關就分向島應一律塗裝黃黑相間斜紋線、裝設反
    光標誌或設備及警告標誌或標線等，是否設置上開標誌標線
    ，應屬公路主管機關本於其專業判斷之裁量權，僅於其判斷
    違反設置規則或顯然不當致不具通常之安全性時，始能認為
    設置有欠缺等語。經查，「路中障礙物體線，用以表示路上
    之障礙物體，促使車輛駕駛人提高警覺。劃設於路中障礙物
    體上，並視需要在障礙物前方之路面上，設置近障礙物線。
    本標線為黃黑相間斜紋線，線寬10公分至30公分，自上至下
    向路心或向右傾斜45度，其高度距地面為180公分。為促進
    夜間行車安全，本標線得加裝危險標記。」、「反光導標及
    危險標記，用以標示道路上之彎道、危險路段、路寬變化路
    段及路上有障礙物體，以促進夜間行車安全。其設置依下表
    （如附表所示）之規定」，道路交通標誌標線號誌設置規則
    第160條及第162條分別定有明文。本件事故地點竹北市莊敬
    北路為四車道之雙向道路，系爭分向島設於道路中央用以分
    隔對向車流，可謂為路中之障礙物體，而有上開設置規則第
    160條之適用，為促使車輛駕駛人提高警覺，應有劃設黃黑
    相間斜紋線之必要。再觀原告所提出之莊敬北路沿線與中山
    路、十興路一段、勝利十一路、勝利八街一段、勝利七街一
    段、勝利六街、勝利五路、勝利二路及光明六路東一段交岔
    口中央分向島照片，均在底部泥作部分劃有黃黑相間斜紋線
    ，並於分向島前緣位置設有如附圖所示之遵行標誌及第三類
    危險標誌（按底板得為黃色或黑色），本件事故發生地點即
    莊敬北路與十興路一段之中央分向島之斜紋線與標誌，更於
    事後劃設完成，足徵公路主管機關認為中央分向島為路中障
    礙物體，為促進夜間行車安全，依上開規定暨附表與附圖所
    示加裝危險標記；或經其專業裁量判斷，認若不予劃設乃顯
    然不當致不具通常之安全性甚明。是以，無論依設置規則之
    規定或公路主管機關之裁量權行使，系爭分向島均有劃設黃
    黑相關斜紋線及設置危險標誌等安全設施之必要，被告上開
    所辯，非可採信；故而，被告於系爭分向島新建後未為必要
    之標線、標誌設置，即屬對於公有公共設施之設置、管理有
    欠缺，堪予認定。
　㈤被告因本件事故所受之損害與被告設置、管理系爭分向島之
    欠缺間，不具有相當因果關係：
　⒈按汽車行駛至交岔路口，左轉彎時，應行至交岔路口中心處
    左轉，並不得占用來車道搶先左轉，道路交通安全規則第10
    2條第1項第5款定有明文。經本院察看原告所提系爭車輛安
    裝之行車紀錄器錄影畫面光碟顯示，原告於十興街一段接近
    莊敬北路口起駛後，交通號誌旋即由紅燈轉為綠燈，原告前
    行甫通過行人穿越道後立刻偏左側駛向來車道，接著開始向
    左斜切欲轉入莊敬北路，導致撞上系爭分向島，明顯違反上
    開「行至交岔路口中心處左轉」之規定，是認本件交通事故
    發生之主要原因實為原告「搶先左轉」之違規行為。
　⒉再觀該行車紀錄器錄影畫面並佐以現場照片（即本院卷第135
    頁之2幀照片），當時在事發交岔路口周圍設立有多盞路燈
    ，照明設備充足，並輔以系爭車輛對向便利商店之大型招牌
    燈光，光線實為明亮，又以車內角度看出，當行車紀錄器顯
    示時間為20:32:47（光碟播放時間18秒）時起，透過系爭車
    輛前車燈之照射，系爭分向島已清晰可見，視線及視野均無
    阻礙，以一般客觀情狀觀察，通常駕駛人可以提前察覺系爭
    分向島的存在而閃避，不會造成損害之發生，由此益證本件
    事故之發生原因係原告在搶先左轉的情形下，又未注意車前
    狀況而導致，與前述被告就系爭分向島公有公共設施之設置
    或管理之欠缺，不具有相當因果關係。
　⒊揆諸前開之說明，請求國家賠償時，除必須國家在客觀上就
    公有公共設施之設置或管理有欠缺外，尚須人民之生命、身
    體或財產所受之損害，與公有公共設施之設置或管理之欠缺
    ，具有相當因果關係，始足當之，否則即與國家賠償法第3
    條第1項所定之要件未合，國家不負賠償之責。準此，原告
    雖因本件撞及系爭分向島之事故而受有身體及財產上損害，
    惟此事故之發生係因原告本身違規搶先左轉及欠缺注意所致
    ，要與被告對系爭分向島之設置或管理欠缺間，不具相當因
    果關係，自無法就其損害依國家賠償法之規定請求被告賠償
    。
　㈥本件原告之請求既與國家賠償法第3條第1項之要件不符，而
    被告毋庸負賠償責任，則關於原告請求被告賠償之數額及原
    告是否與有過失之爭點，本院即無再予審酌之必要。
四、綜上所述，系爭分向島雖尚未經被告驗收，但實際上已供公
    共使用，即有國家賠償法第3條之適用，被告無法再依民法
    第189條規定主張免責，且被告就系爭分向島之設置或管理
    確有欠缺，惟原告因本件交通事故所致之損害與被告對系爭
    分向島之設置或管理欠缺間，無相當因果關係等情，均如前
    述，從而，原告依國家賠償法第3條第1項之規定請求被告應
    賠償如其訴之聲明所示之金額及利息，即無理由，應予駁回
    。原告之訴既經駁回，其假執行之聲請亦失所依據，應併予
    駁回。
五、本件事證已臻明確，兩造其餘之攻擊或防禦方法及所用之證
    據，經本院斟酌後，認為均不足以影響本判決之結果，爰不
    逐一論列，附此敘明。
六、據上論結，本件原告之訴為無理由，依民事訴訟法第78條，
    判決如主文。　　　　
中　　華　　民　　國　　110 　年　　8 　　月　　27　　日
                  民事第二庭    法　官　彭淑苑
以上正本係照原本作成。
如對本判決上訴，須於判決送達後20日內向本院提出上訴狀。如
委任律師提起上訴者，應一併繳納上訴審裁判費。
中　　華　　民　　國　　110 　年　　8 　　月　　27　　日
                                書記官　林琬茹　　　　
附表：（道路交通標誌標線號誌設置規則第162條）

附圖：（道路交通標誌標線號誌設置規則第162條圖八）